【裁判字號】    99,交易,25
【裁判日期】    990531
【裁判案由】    過失致死
【裁判全文】
臺灣花蓮地方法院刑事判決              99年度交易字第25號
公  訴  人  臺灣花蓮地方法院檢察署檢察官
被      告  乙○○
選任辯護人  吳明益律師
上列被告因過失致死案件，經檢察官提起公訴（99年度偵字第74
4號），本院判決如下：
    主  文
乙○○因過失致人於死，處有期徒刑陸月，如易科罰金，以新臺
幣壹仟元折算壹日。
    事  實
一、乙○○於民國98年10月21日上午8時20 分許，駕駛車號L3－
    5401號自用小客車，沿臺九線公路由北往南方向，往花蓮市
    方向行駛於內側車道，途經該公路189.7 公里處，本應注意
    行車速度，依速限標誌或標線之規定，且汽車行駛時，駕駛
    人應注意車前狀況，並隨時採取必要之安全措施；而依當時
    天候晴朗，視距良好，道路並無缺陷及障礙物等情觀之，亦
    無其他不能注意之情事，乙○○竟疏未注意，仍以超過該路
    段速限（時速70公里）以上之速度超速行駛；適有蕭逢郁騎
    乘自行車於同向右前方，行駛於該路段外側車道，欲左轉往
    193 縣道方向行駛，而蕭逢郁本應注意自行車行駛，應遵守
    道路交通標誌、標線、號誌之指示，並服從交通指揮人員之
    指揮，不得侵入快車道或人行道行駛，並不得在禁止穿越地
    段穿越道路，且行駛至交岔路口，其行進或轉彎，應依標誌
    、標線或號誌之規定行駛，左轉彎時，應繞越道路中心處左
    轉進入規定行駛車道內行進。但行駛於同向二車道以上之單
    行道右側車道或右側慢車道者，應依兩段方式進行左轉。而
    依當時各項情狀，復無不能注意之情事，蕭逢郁竟亦疏未注
    意該處前方之交岔路口設有兩段式左轉之標誌，即逕由外側
    慢車道駛入內側車道欲行左轉，且未注意讓左側之直行車先
    行；迨乙○○發現時，仍因煞車不及，致其所駕駛之上開自
    用小客車碰撞蕭逢郁所騎乘之上開自行車，蕭逢郁撞及上開
    自用小客車擋風玻璃後向前方彈出，再遭推行後始停止，並
    因此前額部、顏面部及四肢部挫傷並骨折、顱內出血等傷害
    。乙○○見狀旋即以電話報警，並報明其姓名、肇事地點後
    停留在現場，經警據報趕往現場處理，乙○○進而於未經有
    偵查權限之公務員或機關發覺前，即當場主動向據報前來處
    理之花蓮縣警察局新城分局警員坦承其為肇事人，而接受裁
    判；蕭逢郁則經救護車到場將之送往國軍花蓮醫院急救，仍
    因上開傷害，延至同日上午9時55分不治死亡。
二、案經甲○○、丁○○、丙○○訴由臺灣花蓮地方法院檢察署
    檢察官偵查起訴。
    理  由
壹、證據能力：本案認定事實所引用之卷內所有卷證資料（包含
    人證、書證等，詳下述及者），並無證據證明係公務員違背
    法定程序所取得，與本案亦有自然之關連性，被告乙○○及
    其辯護人於準備程序迄至本案言詞辯論終結，均不爭執該等
    卷證之證據能力或提出關於證據能力之聲明異議，且卷內之
    文書證據，亦無刑事訴訟法第159條之4之顯有不可信之情況
    或其他不得作為證據之情形，本院認引為證據為適當，是依
    刑事訴訟法第159條之4、159條之5等規定，下述認定事實所
    引用之證據方法，均應認有證據能力。
貳、實體事項：
一、訊據被告乙○○固坦承其有於上開時、地，駕駛上開車輛與
    騎乘自行車之死者蕭逢郁發生碰撞，死者因而受傷死亡之事
    實，惟矢口否認有何過失致死犯行，辯稱：本案交通事故係
    發生在伊行駛之車道內，死者係跑到伊的車道來，伊覺得伊
    沒有刑事責任云云。經查：
  (一)上揭事實，業據告訴人即死者家屬甲○○、丁○○、蕭廷安
    分別於警、偵訊及本院中指訴歷歷，並有道路交通事故現場
    圖暨調查報告表、花蓮縣警察局道路交通事故肇事人自首情
    形紀錄表各1份及現場照片27 張在卷可稽。又死者經送醫急
    救後，在醫院外心跳已停止，並有雙耳出血，疑似顱骨骨折
    合併顱內出血，左前臂及左小腿變形，疑似骨折及雙膝、左
    肩、右小腿、右足及右臀多處擦傷之狀況，於98年10月21日
    上午9時55 分停止急救，宣告死亡等情，有國軍花蓮醫院附
    設民眾診療服務處診斷證明書影本1 份可佐；且經檢察官督
    同法醫師相驗結果，認死者係因騎乘自行車與自小客車發生
    車禍，而受有前額部及顏面部、四肢部挫傷併骨折等傷勢，
    導致顱內出血死亡一節，有相驗筆錄、檢驗報告書、相驗屍
    體證明書各1份及相驗照片9張存卷為憑，足認死者確係因本
    案交通事故致受有上開傷害而死亡無訛。
  (二)其次，死者於98年10月21日上午6 時許，稱要騎腳踏車去太
    魯閣，跟朋友賴先生一起去等情，業據證人即告訴人甲○○
    於警、偵訊時陳述明確，而證人賴欽堂於警詢時，並證稱當
    時伊與死者各騎乘1 部腳踏車，伊等要由臺九線北往南方向
    行駛至路口左彎193縣道，伊在死者前面，相距約30 公尺，
    當伊快到前方設有紅綠燈號誌路口準備停在二段式路口待轉
    趨時，就聽到很大的撞擊聲，轉頭看見死者被轎車連人帶車
    推行約20公尺左右，最後倒在斑馬線上，當時係肇事者（即
    被告）報警，伊在現場沒有聽到煞車聲，而聽到撞擊聲回頭
    看，死者從汽車的擋風玻璃滾下來等語明確，顯見死者當時
    應係與友人賴欽堂騎乘自行車出遊，且欲左轉行駛193 縣道
    至太魯閣地區，而依上開現場圖及現場照片所示，被告所行
    駛之車道上明顯留有刮地痕及呈直線之煞車痕，肇事後該自
    小客車亦停止在內線車道，並無偏移之狀況觀之，應可判斷
    死者當時應係騎乘自行車而尚未抵達上開交岔路口前，即自
    外側車道向左駛入內側車道，欲逕行左轉往193 縣道方向行
    駛。
  (三)另本案交通事故路段南向車道前1.1公里處（即臺九線188.6
    公里前）設速限70公里標誌，另1處南向車道後200公尺處（
    即臺九線189.8公里前）亦設有速限70 公里標誌一節，有花
    蓮縣警察局新城分局99年3月25 日新警交字第0990003907號
    函暨該現場照片2 張附卷足佐，且該現場照片所示路面亦確
    繪有速限70公里之標線，足認被告所辯現場路段之速限應為
    70公里等語，即可採信，而上開道路交通事故調查報告表所
    載速限50公里一節，亦有錯誤；然被告於警詢時，自承其發
    現時，距離死者約10公尺，並趕快緊急煞車等語，且依現場
    照片所示，被告所駕駛之自用小客車前擋風玻璃嚴重破裂，
    已可想見被告當時車速非低，撞擊力道非輕；又依上開現場
    圖所示，路面留有2.9公尺之刮地痕及36.1 公尺之煞車痕，
    煞車痕起點距離刮地痕終點則有3.2 公尺，依此計算，被告
    之煞車距離至少有52.2公尺，再依現場照片所示，本案事故
    現場係屬瀝青且乾燥之路面，則參照「一般公路汽車煞車距
    離、行車速度對照表」之最低標準（即路面狀況為瀝青且乾
    燥，而屬3 年以上之道路）所示，被告當時行車速度應已超
    過每小時80公里以上（即煞車距離為36公尺，則行車速度為
    每小時80公里，另按該對照表係交通主管機關參照美國西北
    大學研究之「車速測定量規」，及國內外關於摩擦係數之資
    料所求出並研訂之數據，以供汽車肇事時，鑑定之參考，並
    經交通部以66年10月27 日交路（66）字第10275函明示該對
    照表仍可適用於各類車輛，是該對照表目前仍屬有效），足
    認被告當時確有超速行駛之違規行為，是其於本院審理時，
    辯稱伊不能很明確肯定伊車速多少，但大概估算伊應該沒有
    超速云云，實不足採。
  (四)按行車速度，依速限標誌或標線之規定；又汽車行駛時，駕
    駛人應注意車前狀況，並隨時採取必要之安全措施。道路交
    通安全規則第93條第1項、第94條第3項分別定有明文，而依
    上述當時各項情狀，被告並無任何不能注意或防止之情事，
    其竟疏未謹慎注意，仍以超過速限70公里以上之時速超速行
    駛，致肇本案車禍，其有過失甚明，而死者之因傷致死之結
    果，與被告上開過失駕駛行為間，復有相當因果關係。另按
    慢車行駛，應遵守道路交通標誌、標線、號誌之指示，並服
    從交通指揮人員之指揮，且應在劃設之慢車道上靠右順序行
    駛，不得侵入快車道或人行道行駛，並不得在禁止穿越地段
    穿越道路。而慢車行駛至交岔路口，其行進或轉彎，應依標
    誌、標線或號誌之規定行駛，無標誌、標線或號誌者，於左
    轉彎時，應繞越道路中心處左轉進入規定行駛車道內行進。
    但行駛於同向二車道以上之單行道右側車道或右側慢車道者
    ，應依兩段方式進行左轉。道路交通安全規則第124 條、第
    125條前段及同條第5款分別定有明文。查肇事現場路段機車
    優先道、禁止變換車道線、機慢車待轉區之劃設，內側快車
    道則有進行機車之標字，而交岔路口亦有設置兩段式左轉標
    誌等情，此觀現場照片自明，且死者當時騎乘自行車係逕由
    外側車道向左轉入內側車道，欲逕行左轉往193 縣道方向行
    駛一節，業據本院認定如上，而依上述當時各項情狀，死者
    並無任何不能注意之情事，其疏未注意，逕自由外側慢車道
    違規向左轉入內側車道欲左轉，復未讓屬於直行車之被告所
    駕駛之上開車輛先行，其有違反上揭道路交通安全規則第12
    4條、第125條等規定甚明；本案交通事故經送鑑定結果，亦
    認死者為肇事主因，而被告駕車超速行駛，未注意車前狀況
    ，為肇事次因等情，有臺灣省花東地區車輛行車事故鑑定委
    員會98年11月27日花東鑑字第0986101975號函所附之花東區
    980322案鑑定意書及臺灣省車輛行車事故覆議鑑定委員會99
    年1月26日府覆議字第0996200300號函各1份在卷可佐，足認
    告訴人就本案交通事故發生，亦與有過失，惟此並不影響被
    告本案刑事過失責任之成立；另上開鑑定意見雖以案發現場
    路段速限為50公里，並以被告自承當時時速為70公里之事實
    為基礎，而該路段速限應為70公里一節，已如上述，然被告
    當時行車速度應已超過70公里，亦據本院認定如上，是被告
    既仍有超速行駛之違規行為，故上開鑑定結果仍可供本院作
    為認定被告本案有無過失之佐證，附此敘明。
  (五)至於辯護人雖以被告並無預見死者或他人會突然侵入車道，
    且信賴死者應會依規定至交岔路口採取兩段式左轉，認有信
    賴原則之適用，被告本案應無過失等語，資為辯護。惟按汽
    車駕駛人對於防止危險發生之相關交通法令之規定，業已遵
    守，並盡相當之注意義務，以防止危險發生，始可信賴他人
    亦能遵守交通規則並盡同等注意義務。若因此而發生交通事
    故，方得以信賴原則為由免除過失責任（最高法院84年度臺
    上字第5360號判例意旨參照）。查被告既有未依速限而超速
    駕駛之違規行為，且該違規行為係本案交通事故之肇事次因
    等情，已如上述，依上開說明，被告本案自不得主張信賴原
    則而解免其過失責任（最高法院88年度臺上字第6549號判決
    意旨參看），是辯護人上開所指，實難遽採。
二、綜上各節，本案事證明確，被告犯行已堪認定，自應依法論
    科。
參、論罪科刑：
一、核被告所為，係犯刑法第276條第1項之過失致人於死罪。查
    被告於肇事後，即以電話報警處理，並報明其姓名、地點，
    且停留在現場，且向據報前往現場處理之警員，表明為肇事
    人，並接受裁判等情，已據證人賴欽堂證述明確，復有花蓮
    縣警察局道路交通事故肇事人自首情形紀錄表1 紙在卷可憑
    ，是被告本案顯係在未經有偵查權限之公務員或機關發覺其
    犯罪嫌疑以前，即以電話並在事故現場向警員表明其為肇事
    人，核與自首要件相符，爰依刑法第62條前段之規定減輕其
    刑。
二、爰審酌被告並無前科，素行尚佳，然因其過失行為導致死者
    殞命結果之發生，其犯罪所生之實害非輕，惟其過失行為本
    案交通事故發生之次因，過失程度非鉅，且死者就本案交通
    事故之發生與有過失，被告於肇事後仍否認犯行之犯後態度
    ，迄今仍未予死者家屬達成和解，惟已賠付強制汽車責任保
    險理賠金，兼衡其智識程度、生活狀況等一切情狀，量處如
    主文所示之刑，並諭知易科罰金之折算標準，以示懲儆。
據上論斷，應依刑事訴訟法第284條之1、第299條第1項前段，刑
法第276條第1項、第62條前段、第41條第1 項前段，刑法施行法
第1條之1。判決如主文。
本案經檢察官黃蘭雅到庭執行職務。
中    華    民    國    99    年    5     月    31    日
                  刑事第四庭    法  官  黃鴻達
以上正本證明與原本無異。
如不服本判決應於收受送達後10日內向本院提出上訴書狀，並應
敘述具體理由。其未敘述上訴理由者，應於上訴期間屆滿後20日
內向本院補提理由書(均須按他造當事人之人數附繕本)「切勿逕
送上級法院」。告訴人或被害人如對於本判決不服者，應具備理
由請求檢察官上訴，其上訴期間之計算係以檢察官收受判決正本
之日期為準。
中    華    民    國    99    年    5     月    31    日
                                書記官
附錄本判決論罪之法律條文：
中華民國刑法第276條
因過失致人於死者，處2年以下有期徒刑、拘役或2千元以下罰金
。
從事業務之人，因業務上之過失犯前項之罪者，處5 年以下有期
徒刑或拘役，得併科3千元以下罰金。

司法院資訊處製作；財團法人民間司法改革基金會備份。
